臺灣臺中地方法院民事判決　　　　　　 99年度簡上字第299號
上　訴　人　鼎禎國際有限公司
法定代理人　黃正煌
訴訟代理人　李介文
被上訴人　　廖誼
上列當事人間請求給付服務報酬事件，上訴人對於民國99年9月
15日本院臺中簡易庭99年度中簡字第1891號第一審判決提起上訴
，本院合議庭於民國100年1月7日言詞辯論終結，判決如下：
    主      文
上訴駁回。
第二審訴訟費用由上訴人負擔。
    事實及理由
壹、兩造爭執要旨：
  一、上訴人（即第一審之原告）部分：
    (一)於原審起訴主張：兩造於民國98年5月21日訂立委任契約
      ，約定自98年5月21日起至99年5月20日止，由被上訴人委
      任上訴人處理保險理賠申請及協助申請殘障手冊等相關事
      宜，上訴人完成委任事務時，被上訴人應於相關單位撥付
      金額當日給付上訴人核發金額之百分之30作為報酬，並約
      定被上訴人如於委任期間內自行申請或委任他人辦理上開
      委任事務者，視為上訴人已完成委任事務，被上訴人應給
      付上訴人違約金新臺幣（下同）150,000元給上訴人。詎
      被上訴人未透過上訴人，自行向保險公司申請理賠及向主
      管機關申請殘障手冊，且已於日前收到保險公司理賠金42
      0,000元，依兩造間之委任契約，被上訴人應給付上訴人
      違約金150,000元。為此，爰依委任契約之法律關係請求
      被上訴人給付違約金120,000元等語，並聲明：被上訴人
      應給付上訴人120,000元，及自支付命令送達翌日起至清
      償日止，按週年利率百分之5計算之利息。而原審判決命
      被上訴人給付上訴人20,000元，及自99年4月3日起至清償
      日止，按週年利率百分之5計算之利息，並駁回上訴人其
      餘之請求。
    (二)於本院聲明：(1)原判決除確定部分外廢棄；(2)被上訴人應
      再給付上訴人100,000元，及自99年4月3日起至清償日止
      ，按週年利率百分之5計算之利息。而其陳述除與原判決
      所載相同者玆予引用外，補稱：
      1.上訴人於兩造訂立委任契約後，曾向被上訴人說明整個
        保險理賠申請流程，並持續陪同被上訴人就診，自骨科
        轉入復健科時，上訴人亦陪同被上訴人就診並協助復健
        ，不斷與復健科醫師溝通，始能開立符合理賠條件之診
        斷證明書，此為處理理賠之委任事務中，最困難繁雜者
        。且因被上訴人行動不便，每次就診均由上訴人開車載
        被上訴人前往醫院，並為被上訴人代墊購買醫療器材之
        費用，是上訴人確有處理委任事務之事實，被上訴人稱
        其自行完成委任事務，實際上僅將上訴人所交付之資料
        交付予保險公司而已。申請殘障手冊部分，上訴人陪同
        被被上訴人至醫院辦理殘障之鑑定。況若被上訴人所言
        屬實，則其根本不需與上訴人訂立委任契約，且被上訴
        人事後又為何介紹他人給上訴人？可見被上訴人亦認為
        其無法自行完成委任事務。
      2.依兩造契約，被上訴人應給付上訴人違約金150,000元
        ，惟上訴人僅請求其中120,000元，已考量被上訴人情
        況並按契約本旨酌減，原審依民法第252條，將上訴人
        之請求酌減為20,000元，似與契約自由原則、民事私法
        自治精神不符，或有適用法規不當之處。
二、被上訴人（即第一審之被告）部分：
  (一)於原審抗辯：兩造約定上訴人應幫被上訴人申請保險理賠、
    殘障手冊及每月補助金，但上訴人均未幫被上訴人處理。被
    上訴人擔心若未能及時請領殘障手冊及確定理賠金額，將影
    響和解之洽談，便自行詢問殘障手冊申請流程，並備妥資料
    請領，而保險理賠金420,000元，亦為被上訴人自行填寫文
    件及送件。又上訴人於兩造訂約時未向被上訴人解釋契約內
    容，且簽約後拖延委任事務不處理，於被上訴人自行辦理上
    開事務後，竟主張依契約請求被上訴人給付違約金，被上訴
    人自不同意，其請求之違約金顯屬過高等語。
  (二)於本院聲明：上訴駁回。而其陳述除與原判決所載相同者玆
    予引用外，補稱：兩造就違約金之約定已占被上訴人因本件
    委任契約可能取得利益之半數，該約定顯然甚高。且本件委
    任事務係由被上訴人自行完成，上訴人並未實際處理委任事
    務，其主張有向被上訴人說明整個申請流程、諮詢、陪同開
    立診斷證明書等，均非實在，其並未因處理本件委任事務受
    有任何損害。又上訴人雖陪同被上訴人申請診斷證明書，但
    當時醫生將上訴人請出去，且診斷證明書係用以和解事件，
    此部分被上訴人已給付報酬150,000元；至於上訴人稱有陪
    同之殘障鑑定，是開立診斷證明書當天，由同一名醫師一起
    做殘障鑑定，故上訴人所提出之人力及支出之必要費用亦屬
    有限。原審認定兩造約定之違約金過高並據以核減至相當數
    額之認事用法，均屬至當，並無上訴意旨所指侵害私法自治
    及適用法規不當之違誤。
貳、得心證之理由：
  一以下事實為兩造所不爭執，並有相關訴訟資料在卷可證，足
    堪信為真實，本院即採為判決之基礎：
    (一)兩造於98年5月21日訂立委任契約書，由被上訴人委任上
      訴人協助申請保險理賠及殘障手冊等相關事宜，委任期間
      自98年5月21日起至99年5月20日止。依委任書第5條約定
      ：「乙方（即上訴人）於委任事項完成時，甲方（即被上
      訴人）應於處分相關單位撥付給付金額當日內，依民法第
      547條規定給付委任事務之服務報酬，其金額為核發之給
      付金額的百分之三十。乙方於取得報酬後，應返還契約正
      本，其效力視同收據。甲方實收最少新台幣參拾萬元正。
      其餘歸乙方所有。」第6條：「違約條款：委任期間內，
      甲方自行申請或委任他人辦理上項委任事項者，視為乙方
      已完成甲方委任事務，甲方仍應支付乙方違約金新台幣壹
      拾伍萬元整。」（此有委任契約書在卷可查）
    (二)被上訴人於委任期間內自行向保險公司申請理賠及向主管
      機關申請殘障手冊，並於日前收到國華人壽保險公司理賠
      金額共420,000元，另取得主管機關發給之殘障手冊。（
      參見99年12月15日準備程序筆錄第2頁）
  二上訴人主張依兩造間之委任契約，被上訴人應給付上訴人違
    約金150,000元，上訴人已考量被上訴人之情況酌減違約金
    ，僅請求被上訴人給付120,000元云云；被上訴人則以違約
    金之約定過高等語置辯。是以本件兩造有爭執者為：兩造間
    關於違約金之約定是否過高？經查：
    (一)兩造於98年5月21日簽訂委任契約，約定上訴人自98年5月
      21日起至99年5月20日止協助被上訴人申請保險理賠及殘
      障手冊等相關事宜，被上訴人於委任期間內則不得自行申
      請或委任他人辦理上開委任事項，否則視為上訴人已完成
      被上訴人之委任事務，被上訴人應給付上訴人150,000元
      之違約金（參見不爭執事項(一)）。而被上訴人違反兩造之
      約定，於委任期間內自行向保險公司申請保險理賠及向主
      管機關申請殘障手冊，並已分別受領（參見不爭執事項(二)
      ），則依委任契約書第6條之約定，上訴人即得向被上訴
      人請求150,000元之違約金。
    (二)惟按約定之違約金額過高者，法院得減至相當之數額，民
      法第252條定有明文。又當事人約定契約不履行之違約金
      過高者，法院固得依民法第252條以職權減至相當之數額
      ，惟是否相當仍須依一般客觀事實、社會經濟狀況及當事
      人所受損害情形，以為酌定標準，而債務已為一部履行者
      ，亦得比照債權人所受利益減少其數額（最高法院49 年
      台上字第807號民事判例參照）。查本件被上訴人因自行
      向主管機關申請殘障手冊及向保險公司申請理賠而領取保
      險金420,000元，而上開事務若由上訴人代被上訴人完成
      ，上訴人得取得之服務報酬，依委任契約書第5條之約定
      ，其金額為核發之給付金額的百分之三十即126,000元，
      且被上訴人可取得之利益扣除委任報酬後，至少300,000
      元，足見兩造約定之違約金已超過上訴人完成委任事務時
      可得領取之服務報酬，且占被上訴人可取得利益之半數，
      該委任契約書關於違約金之約定，顯然過高，本院自得予
      以酌減。
    (三)又依被上訴人所述申請保險理賠之程序為：向保險公司領
      取理賠給付申請書填寫，附上殘障手冊及醫療收據、由保
      險公司特約醫師鑑定；申請殘障手冊之流程為：向區公所
      領取殘障鑑定申請表、備齊身分證或戶口名簿影本、一吋
      半身相片4張，至指定醫院辦理鑑定等，上訴人對此亦表
      示不爭執，可知上開委任事務之內容並不繁雜，上訴人就
      本件委任事務之處理所支出之人力及必要費用，本屬有限
      。而上訴人雖主張其曾向被上訴人說明整個申請流程、諮
      詢、持續陪同被上訴人就診、為被上訴人購買醫療器材、
      將申請保險所需資料交給被上訴人等情，然為被上訴人所
      否認，上訴人就此均未能舉證以實其說，其是否確實為上
      開委任事務之處理，即非無疑。另上訴人主張其曾陪同被
      上訴人到醫院，協助被上訴人開立符合要件之診斷證明書
      云云。惟診斷證明書為醫師依照病患主訴、觀察病患傷勢
      綜合判斷之結果，事涉醫師專業領域，實難以想像未經任
      何醫科訓練之上訴人竟能指導醫師如何開立診斷證明書，
      甚至要求醫師不依據實際診斷之結果，逕行開立符合理賠
      條件或申請殘障手冊要件之診斷證明書，上訴人上開主張
      ，亦難採信，故尚難以上訴人曾經陪同被上訴人就診，並
      領取診斷證明書一事，即認為上訴人受有重大損害。從而
      ，本院斟酌上訴人完成委任事務可能取得之利益、委任事
      務之內容、上訴人因處理委任事務所支出之費用等情，認
      為兩造約定之違約金尚嫌過高，應予酌減為20,000元。
  三綜上所述，上訴人依委任契約之法律關係，請求被上訴人給
    付20,000元，及自支付命令送達之翌日即99年4月3日起至清
    償日止，按週年利率百分之5計算之利息，為有理由，應予
    准許；逾此部分之請求，為無理由，應予駁回。原判決就前
    開上訴人之請求不應准許部分，為上訴人敗訴之判決，經核
    於法並無違誤，上訴意旨仍執陳詞，指摘原判決不當，求予
    廢棄改判，為無理由，應駁回其上訴。
參、結論：本件上訴為無理由，依民事訴訟法第436條之1第3項
    、第449條第1項、第78條，判決如主文。
中    華    民    國   100    年    1     月    21    日
                  民事第四庭  審判長法  官  楊國精
                                    法  官  黃文進
                                    法  官  林筱涵
正本證明與原本無異。
不得上訴。
中    華    民    國   100    年    1     月    21    日
                                    書記官